臺灣高等法院刑事判決　　　　　　　　　 94度上訴字第1452號
上　訴　人　臺灣板橋地方法院檢察署檢察官
被　　　告　乙○○
上列上訴人因被告違反毒品危害防制條例案件，不服臺灣板橋地
方法院93年度訴字第2216號，中華民國94年 4月26日第一審判決
（起訴案號：臺灣板橋地方法院檢察署93年度偵字第 10960號）
，提起上訴，本院判決如下：
    主  文
上訴駁回。
    理  由
一、公訴意旨略以；被告乙○○明知安非他命係毒品危害防制條
    例規定之第二級毒品，不得擅自轉讓，竟基於轉讓第二級毒
    品安非他命之概括犯意，自民國（下同）89年間某日起，至
    92 年6月19日止，在其位於台北縣蘆洲市○○路82巷9 號住
    處等地，連續轉讓安非他命多次予甲○○施用。為警於93年
    7 月6 日下午8 時許，在台北縣蘆洲市○○路56號之「香奈
    爾」汽車旅館查獲，並扣得海洛因2包（合計淨重 0.95公克
    ）、安非他命1包（淨重0.4公克）、分裝夾鏈袋60個、葡萄
    糖1包、吸食器1組等物（涉嫌施用及持有第一、二級毒品部
    分，另案偵辦）。因認被告涉犯毒品危害防制條例第8條第2
    項之轉讓第二級毒品罪嫌云云。
二、按犯罪事實應依證據認定之，無證據不得認定犯罪事實；不
    能證明被告犯罪者，應諭知無罪之判決，刑事訴訟法第154
    條第2項、第301條第1項分別定有明文。又犯罪事實之認定
    ，應憑真實之證據，倘證據是否真實尚欠明確，自難以擬制
    推測之方法，為其判斷之基礎，最高法院53年台上字第656
    號判例可循。且刑事訴訟法上證明之資料，無論其為直接或
    間接證據，均須達於通常一般之人均不致有所懷疑，而得確
    信其為真實之程度，始得據為有罪之認定，若其關於被告是
    否犯罪之證明未能達此程度，而有合理懷疑之存在，致使無
    從形成有罪之確信，根據「罪證有疑，利於被告」之證據法
    則，即不得遽為不利被告之認定，亦有最高法院76年度台上
    字第4986號判例可資參照。再按為貫徹無罪推定原則，檢察
    官對於被告之犯罪事實，應負實質舉證責任。刑事訴訟法修
    正後第161條（下稱本法第161條）第1項規定「檢察官就被
    告犯罪事實，應負舉證責任，並指出證明之方法」，明訂檢
    察官舉證責任之內涵，除應盡「提出證據」之形式舉證責任
    （參照本法修正前增訂第163條之立法理由謂「如認檢察官
    有舉證責任，但其舉證，仍以使法院得有合理的可疑之程度
    為已足，如檢察官提出之證據，已足使法院得有合理的可疑
    ，其形式的舉證責任已盡…」）外，尚應「指出其證明之方
    法」，用以說服法院，使法官「確信」被告犯罪構成事實之
    存在。此「指出其證明之方法」，應包括指出調查之途徑，
    與待證事實之關聯及證據之證明力等事項。同條第2、3、4
    項，乃新增法院對起訴之審查機制及裁定駁回起訴之效力，
    以有效督促檢察官善盡實質舉證責任，藉免濫行起訴。刑事
    訴訟法修正後第163條（下稱本法第163條）釐訂法院與檢察
    官調查證據責任之分際，一方面揭櫫當事人調查證據主導權
    之大原則，並充分保障當事人於調查證據時，訊問證人、鑑
    定人或被告之權利（同條第1項）；另一方面例外規定法院
    「得」及「應」依職權調查證據之補充性，必待當事人舉證
    不足時，法院始自動依職權介入調查，以發見真實（同條第
    2項）；再增訂法院依職權調查證據前，應踐行令當事人陳
    述意見之程序（同條第3項），以貫徹尊重當事人查證之主
    導意見，確保法院補充介入之超然、中立。
三、公訴意旨認被告涉犯上開罪嫌，無非係以證人甲○○之證述
    及扣案之安非他命等證物為論據。被告乙○○經合法傳喚無
    正當理由未到庭辯解，惟被告乙○○於原審則堅決否認有轉
    讓第二級毒品之犯行，辯稱：當天是周木溪打電話要伊到「
    香奈爾」汽車旅館載他回羅東，伊到汽車旅館時有看到周木
    溪與甲○○，伊就用甲○○承租之車子載周木溪回羅東後，
    回來時在「香奈爾」汽車旅館樓下時就被警查獲，為警扣到
    之證物只有海洛因 2包是伊的，其餘都不是伊的等語。經查
    ：
(一)證人甲○○於警詢時固證稱：伊所吸食之安非他命大部分均
    為乙○○免費提供，時間從89年至92年6月19日，次數約20
    餘次... 但其中約有5、6次，伊有拿新台幣500元至1000元
    不等給乙○○，因為伊不想每次都免費吸食乙○○所購買的
    毒品等語（見偵查卷宗第6頁），其於偵查時復結證稱：伊
    所施用的毒品是跟阿生（指乙○○）要的，伊跟乙○○要過
    很多次，有時候有錢時會拿一些錢補貼他等語（見偵查卷宗
    第47、48頁）；是證人甲○○先後於警詢及偵查時所述者大
    致雷同，惟其對於被告如何轉讓、轉讓之時間、地點、方法
    、數量予伊及伊給付金額與被告交付安非他命是否有對價關
    係均未見詳述，且查毒品為我國公告之違禁物，法令明文禁
    止持有、販賣、轉讓，毒品顯非價格低廉之物，一般人不易
    取得，實難想像被告會任意無償提供予他人使用。然依刑事
    訴訟法第159條之1第2項立法理由於偵查中對被告以外之人
    所為之偵查筆錄，性質上屬於傳聞證據，且常為認定被告有
    罪之證據，如未予被告反對詰問、適當辯解之機會，對被告
    之防禦權似有妨礙，可知被告之對質詰問權於檢察官訊問證
    人時是否受到妥適保障，乃為判斷是否有該條所稱「顯有不
    可信之情況」之重要認定標準之一。本件證人甲○○於偵訊
    時所為之證述，雖經具結，然檢察官於證人甲○○證述完畢
    後，未予被告對質或表示意見之機會，被告當時亦指出其與
    證人甲○○曾因借錢問題有些不愉快情事（參見偵查卷宗第
    44至48頁），且對於價格非低之第二級毒品，被告會多次無
    償之供予證人使用亦不無疑問，證人甲○○於原審及本院審
    理時經合法傳喚均未能到庭作證與被告當庭對質，在未經交
    互詰問之情形下，則揆諸前述說明，即產生顯有不可信之情
    況，證人前揭片面之證言，應不足執為被告有轉讓毒品之確
    切證據。
(二)而被告於警詢時曾供陳：警方在伊身上起獲毒品海洛因2包
    （合計毛重1.35公克），另經伊本人帶同警方至伊所承租之
    「香奈爾」汽車賓館4樓555室搜索，當場於房間天花板上查
    獲伊另持有毒品安非他命1包（毛重0.6公克）、分裝袋60個
    、葡萄糖1包、吸食器1組等贓證物云云（見偵查卷宗第4頁
    反面）；其於偵查中改稱：海洛因是周木溪在羅東交給伊的
    ，叫伊拿到蘆洲給別人的... 安非他命及吸食器都是伊的，
    葡萄糖也是周木溪的云云（見偵查卷宗第27頁）；其於原審
    準備程序時則翻異稱：警察扣到的贓證物只有海洛因2包是
    伊的，其餘都不是伊的等語（見原審院卷宗第22頁）；被告
    對於為警查獲當時所扣得之證物，先後供述迥異，除扣得之
    毒品海洛因2包係於被告身上查獲，且被告自承為其所有，
    可認定為其所有外，其餘扣案之安非他命等證物，皆係於前
    揭「香奈爾」汽車旅館內查獲，而被告係於前揭旅館樓下為
    警查獲，是該安非他命等證物究無從認定確屬被告所有，縱
    認該扣案毒品為被告所有，亦難僅憑被告持有該毒品而認被
    告有轉讓第二級毒品安非他命之事實。
四、綜上所述，對於公訴意旨所指被告轉讓第二級毒品安非他命
    之犯行，客觀上既尚未達於通常一般人均不致有所懷疑，而
    得確信其犯罪事實之程度，依「罪證有疑，利於被告」之法
    則，即應作有利於被告之認定。此外，復查無其他積極證據
    足資證明被告有轉讓第二級毒品犯行，原審以不能證明被告
    犯罪，為無罪判決之諭知，經核並無不合。檢察官上訴意旨
    猶執陳詞，指摘原判決不當，非有理由，上訴應予駁回。
五、被告經合法傳喚，無正當理由不到庭，爰不待其陳述，逕行
    判決，併此敘明。
據上論斷，應依刑事訴訟法第368條、第371條，判決如主文。
本案經檢察官王安明到庭執行職務。
中　　華　　民　　國　　94　　年　　7 　　月　　12　　日
                  刑事第十七庭審判長法　官  吳  啟  民
                                    法  官  林  瑞  斌
                                    法  官  蘇  隆  惠
以上正本證明與原本無異。
檢察官如不服本判決，應於收受送達後十日內向本院提出上訴書
狀，其未敘述上訴之理由者並得於提起上訴後十日內向本院補提
理由書（均須按他造當事人之人數附繕本）。
                                    書記官  周  素  秋
中　　華　　民　　國　　94　　年　　7 　　月　　12　　日
